臺灣士林地方法院民事判決　　　　　　　95年度訴字第1052號
原　　　告　有限責任基隆市第二信用合作社
法定代理人　戊○○
訴訟代理人　己○○
被　　　告　乙○○
　　　　　　丁○○
　　　　　　甲○○
上列當事人間請求給付借款事件，本院於96年2 月5 日言詞辯論
終結，判決如下：
    主  文
被告丁○○、甲○○應連帶給付原告新台幣壹佰壹拾伍萬捌仟零
陸拾柒元，及其中新台幣壹佰零壹萬玖佰陸拾參元自民國九十一
年八月二十八日起至九十三年三月二十七日止，按年息百分之六
點九五，自民國九十三年三月二十八日起至清償日止，按年息百
分之八計算之利息，暨自民國九十一年九月二十九日起至清償日
止，逾期在六個月以內者，按上開利率百分之十，逾期超過六個
月部分，按上開利率百分之二十計算之違約金；其餘壹拾肆萬柒
仟壹佰零肆元自民國九十一年八月二十八日起至清償日止，按年
息百分之九點四五計算之利息，暨自民國九十一年九月二十九日
起至清償日止，逾期在六個月以內者，按上開利率百分之十，逾
期超過六個月部分，按上開利率百分之二十計算之違約金。
原告其餘之訴駁回。
訴訟費用新台幣壹萬貳仟肆佰捌拾肆元由被告丁○○、甲○○連
帶負擔壹萬壹仟肆佰捌拾肆元，餘由原告負擔。
    事實及理由
壹、本件被告甲○○未於言詞辯論期日到場，核無民事訴訟法第
    386 條各款所列情形，爰依原告之聲請，由其一造辯論而為
    判決，合先敘明。
貳、原告方面起訴主張借款人即被告乙○○之妹邱沛淇（於民國
    91年2 月2 日死亡）邀被告丁○○、甲○○為連帶保證人，
    於民國88年9 月28日向原告借款新台幣（下同）1,085,000
    元及310, 000元，此二筆借款還本付息方式為(一)前者自借款
    日起共分240 期，每期1 個月，按期平均攤還本息，利息按
    基本放款利率即年息9 ％減4.4 碼（每碼0.25％）即1.1 ％
    ，計為年息7.9 ％，按月計付，且嗣後於91年2 月25日變更
    利率，自91年3 月28日起前2 年利率6.95％，第3 年起8 ％
    ，均隨利率本社基本放款利率調整，且約定如有遲延履行時
    ，除按上開率計算外，逾期在6 個月以內者，按上開利率10
    ％，逾期超過6 個月部分，按上開利率20％計算之違約金。
    詎借款人邱沛淇未依約按期清償，二筆借款之本金均只繳至
    91 年8月份尚欠本金1,010,963 元，及147,104 元，及均自
    民國91年8 月28日起之利息，履經催促無效，依授信約定書
    第5 條約定：「任何一宗債務不依約清償本金時，借款人對
    於原告所負之一切債務，毋庸催告，視為全部到期。」因此
    ，該二筆借款當屆期清償，並應給付自91年9 月29日起至清
    償日止按約定計之違約金。被告丁○○、甲○○既依約為連
    帶保證人，自亦負連帶清償之責任。另借款人邱沛淇於91年
    9 月2 日死亡，其直系血親卑親屬、父母均已拋棄繼承，被
    告乙○○為其姐，民法第1138條第3 款、第1147條、第1148
    條、第1153條之規定，自訴外人死亡之時承受訴外人財產上
    之一切權利、義務。故被告乙○○既依法為繼承人自亦應負
    連帶償還責任等語。並據提出借據、授信案件更改事項簽呈
    、放款攤還及收息紀錄查詢單、邱沛淇之繼承人拋棄繼承證
    明、邱沛淇之繼承系統表等為證。並聲明求為判決：被告乙○○、丁○○、邱影輝應連帶給付原告如文第1 項所示之金
    額、利息暨違約金。
二、被告乙○○則辯以：伊係邱沛淇之姊，父在年幼時父母即離
    婚，伊跟父親，邱沛淇跟母親，彼此很少聯繫，伊原不知道
    伊妹死亡之事，係伊朋友告知伊妹死亡，但因伊剛離婚心情
    低落，未參加邱沛淇之觀禮，與父親有年未聯絡，伊亦不知
    伊父親及哥哥們拋棄繼承的事，伊亦未接到拋棄繼承之通知
    ，伊因小孩要唸書，95年2 月間才將戶籍遷至汐止，後來就
    接到本院發的支付命令，覺得很奇怪，有去找原告丙○○○
    問，丙○○○有拿繼承表給我看跟我說是第三順位繼承人，
    伊在接到法院所發支付命令時，固知邱沛淇死亡，有提出異
    議，但並不知道伊可以繼承或拋棄繼承，伊是95年11月27日
    到本院開庭時，法官跟我講我才知道我從法定順位繼承人變
    成實際上的繼承人，故隨即向臺灣基隆地方法院（下稱基隆
    地院）聲明拋棄繼承，基隆地院以95年度繼承第588 號拋棄
    繼承案受理並函復伊准予備查在案等語，並據提出基隆地院
    96 年1月15日基生民黃95繼588 第01277 號函等件為證。並
    聲明：請求判決駁回原告之訴。而被告丁○○則辯以：伊係
    連帶保證人，借據及約定書是邱沛淇、甲○○親自簽名的，
    該筆借款有房子作抵押品，如擔保品不足受償伊願負責等語
    ，並聲明請求判決駁回原告之訴。另被告甲○○則未於言詞
    辯論期日到場，亦未提出書狀作何聲明或陳述。
三、原告主張前述被告乙○○之被繼承人邱沛淇邀同被告丁○○
    、甲○○為連帶保證人，簽署借據向原告借款1,085,000 元
    、310,000 元二筆，自91年8 月起未依約攤付本息，尚欠本
    金1,010,963 元、147,104 元及如主文所示之利息、違約金
    未付等情，業據原告提出與所述相符之借據、授信案件更改
    事項簽呈、放款攤還及收息紀錄查詢單等為證，並為被告丁○○所不爭執，而被告甲○○經合法通知未到場，亦未提出
    任何書狀以為執，自堪信原告上開主張為真實可採。
四、按借用人應於約定期限內，返還與借用物種類、品質、數量
    相同之物；遲延之債務，以支付金錢為標的者，債權人得請
    求依法定利率計算之遲延利息，但約定利率較高者，仍從其
    約定；當事人得約定債務人不履行債務時，應支付違約金，
    民法第478 條、第233 條第1 項、第250 條第1 項分別定有
    明文。又連帶保證者，乃保證人與主債務人連帶負債務履行
    責任之保證，具有連帶債務之性質。又保證債務，除契約另
    有訂定外，包含主債務之利息、違約金、損害賠償及其他從
    屬於主債務之負擔；另連帶債務之債權人，得對債務人中之
    一人或數人，同時或先後請求全部或一部之給付，民法第74
    0 條、第273 條第1 項亦分別定有明文。經查借款人邱沛淇
    、被告丁○○、甲○○等人簽署之借據授信約定書第5 條約
    定：「立約人（按即借款人邱沛淇及為連帶保證人之被告丁○○、甲○○等人）對貴社所負之一切債務，如有左列情形
    之一時，無須由貴社事先通知或催告，貴社得隨時減少對立
    約人之授信額度或縮減借款期限，或視為全部到期任何一宗
    債務不依約清償本金時。」，第12條約定：「立約人所保證
    之債務，如主債務人未依約履行，立約人當即負責，立即如
    數付清並同意左列事項：(一)貴社毋須先就擔保物受償，得逕
    向立約人求償。」，是被告丁○○、甲○○即為借款人即主
    債務人邱沛淇之連帶保證人，則於主債務人邱沛淇自91年8
    月間起未依約償付本金時，原告據上開約定主張債務全部到
    期，並據以向連帶保證人丁○○、甲○○求償，於法自無不
    合，被告丁○○所辯伊僅在擔保品不足受償時負責云云，並
    不可採。從而，原告本於連帶保證人之法律關係訴請為連帶
    保證人之被告丁○○、甲○○2 人清償主債務人邱沛淇餘欠
    借款0000000 元，及其中新台幣0000000 元自民國91年8 月
    28 日 起至93年3 月27日止，按年息6.95％，自93年3 月28
    日起至清償日止，按年息8 ％計算之利息，暨自民國91年9
    月29日起至清償日止，逾期在6 個月以內者，按上開利率10
    ％，逾
　　期超過6 個月部分，按上開利率20％計算之違約金；其餘14
　　7,104 元自民國91年8 月28日起至清償日止，按年息9.45％
　  計算之利息，暨自民國91年9 月29日起至清償日止，逾期在
    6 個月以內者，按上開利率10％，逾期超過6 個月部分，按
    上開利率20％計算之違約金，即無不合，應予准許。
五、至有關原告訴請被告乙○○與被告丁○○、甲○○連帶給付
    上開借款部分：
  (一)本件原告主張被告乙○○為債務人邱沛淇之姊，為其法定繼
    承人之一，邱沛淇之其餘法定繼承人李柏賢（邱沛淇之長子
    ）、李育緯（邱沛淇之次子）、邱登霖（邱沛淇之父）、諶
    月娥（邱沛淇之母）、邱清富（邱沛淇之兄）、甲○○（邱
    沛淇之弟）均已拋棄繼承，而依消費借貸、繼承及連帶之法
    律關係，訴請被告乙○○給付上開餘欠借款。經查，邱沛淇
    於民國91年9 月2 日死亡後，其第一順位繼承人李柏賢、李
    育緯由其父即法定代理人李文（按係邱沛淇之前夫，於86年
    間與邱沛淇離婚）具狀於91年9 月30日向管轄之基隆地院聲
    明拋棄繼承（91年度繼字第154 號拋棄繼承事件），該院業
    於91年11月12日函復准予備查在案，嗣邱沛淇之第二順位繼
    承人即邱沛淇之父邱登霖、母諶月娥，暨邱沛淇之第三順位
    之繼承人（兄弟姊妹）邱清富、甲○○於91年11月1 日亦具
    狀向基隆地院聲明拋棄繼承（91年度繼字第181 號聲請拋棄
    繼承事件），其聲明狀中立具被繼承人邱沛淇之繼承系統表
    （本院按在所列第三順位繼承人中，漏列本件被告乙○○）
    ，並陳明邱沛淇之第四順位繼承人（即祖父母及外祖父母）
    早已亡故，於其等聲明拋棄繼承後已別無其他應為繼承之人
    等語，並獲該院於92年2 月7 日發函准予備查在案，此經本
    院依職權調取基隆地院91年度繼字第154 號、181 號拋棄繼
    承卷核閱無訛，並有各該影卷附卷可佐，復為原告與被告乙○○爭執，固堪信實。
  (二)玆有爭議者為被告乙○○是否合法拋棄繼承，而免繼承上開
    邱沛淇之借款債務？本院以：
    (1)按繼承人得拋棄其繼承權。前項拋棄，應於知悉其得繼承
  　　之時起二個月內以書面向法院為之。並以書面通知因其拋
    　棄而應為繼承之人。但不能通知者，不在此限。又繼承之
      拋棄，溯及於繼承開始時發生效力。民法第1174條、第11
      75條分別定有明文。
    (2)被告乙○○之被繼承人邱沛淇於91年9 月2 日死亡後，其
      第一順位繼承人（二個兒子李柏賢、李育緯）由法定代理
      人李文見狀拋棄繼承，其第二順位繼承人（邱沛淇之父邱
      登霖、母諶月娥）暨第三順位之繼承人（兄邱清富、弟甲○○）嗣亦具狀拋棄繼承，並分別經基隆地院以91年度繼
      字第154 、181 號拋棄繼承事件准予備查在案，已如前述
      ，惟經本院調取上拋棄繼承卷核閱結果，發現第一順位繼
      承人李柏賢、李育瑋拋棄繼承時固已旅91年9 月22日通知
      第二順位繼承人邱登霖、諶月娥，惟第二順位繼承人邱登
      霖、諶月娥暨第三順位繼承人邱清富、甲○○於拋棄繼承
      時，其所列之繼承系統表並未列入同為第三順位繼承人之
      乙○○，並向基隆地院具狀聲明第四順位繼承人即邱沛淇
      之祖父母已亡故，別無其他法定繼承人等情，有該院91年
      度繼字第181 號影卷附卷可佐，此足證被告乙○○所辯伊
      並未獲其父兄拋棄繼承之通知等情，應屬真實可採。又被
      告乙○○係95年11月27日本院開庭理本件清償債務事件，
      告知法定繼承人得於知悉其得為繼承時起2 個月內向管轄
      法院拋棄繼承，此有筆錄在卷可佐，被告乙○○辯稱伊是
      於95年11月27日經法官告知，始知悉其由法定順位繼承人
      變成實際繼承人等情，應堪以採信。而乙○○於95年11月
      27 日 知悉伊變成實際繼承人而得知其可於知悉繼承時起
      2 個月內拋棄繼承，乃於同日即向管轄之基隆地院聲明拋
      棄繼承，經基隆地院調查審核確認被告乙○○知悉其得繼
      承在後，而於96年1 月15日以基生黃95繼588 字第01277
      號函通知被告乙○○其於95年11月27日所為拋棄繼承之聲
      明准予備查在案，此有該函影本附卷可憑。是被告乙○○
      所辯，伊已合法拋棄繼承在案，應堪以採信。原告被告乙○○拋棄繼承不合法云云，並非真實可採。
    (3)本件乙○○既已合法拋棄繼承，已如前述，則依民法第11
      75條之規定，應溯及於繼承開始時即邱沛淇91年9 月11日
      死亡時發生效力。換言之，被告乙○○對於其被繼承人邱
      沛淇對原告所負上開借款債務，自無庸繼承。從而，本件
      原告本於繼承暨消費借貸之法律關係訴請被告乙○○應與
      同案被告丁○○、甲○○連帶給付如主文第一項所示之借
      款本金及利息、違約金等即非有據，應予駁回。
六、本件為判決之基礎已臻明確，兩造其餘攻擊防禦方法核與本
    件判決結果不生影響，爰不予一一論述，附此敘明。
七、按「法院為終局判決時，應依職權為訴訟費用之裁判。」民
    事訴訟法第87條第1 項定有明文。經查本件原告所支付之訴
    訟費用為第一審裁判費12,484元，有繳費收據在卷可憑，而
    本件原告之訴就被告丁○○、甲○○部分為有理由，就被告
    乙○○部分為無理由，已如前述，故本件原告之訴係一部勝
    訴、一部敗訴，本院審酌兩造勝訴比例及原告敗訴部分係因
    被告乙○○拋棄繼承所致等情形，認本件訴訟費用應由被告
    丁○○、甲○○連帶負擔其中11,484元，其餘1,000 元部分
    則由原告負擔，爰諭知訴訟費用之負擔如主文第3 項所示。
八、據上論結，本件原告之訴為一部有理由，一部無理由，依民
    事訴訟法第385 條第1 項前段、第79條、第85條第2 項、第
    87條第1 項，判決如主文。
中　　華　　民　　國　　96　　年　　4 　　月　　23　　日
                  民事第一庭  法  官  洪舜帆
以上正本證明與原本無異。
如對本判決上訴須於判決送達後20日內向本院提出上訴狀。
中　　華　　民　　國　　96　　年　　5 　　月　　3 　　日
                              書記官  秦慧綺
